【裁判字號】    98,訴,180
【裁判日期】    980915
【裁判案由】    拆屋還地
【裁判全文】
臺灣基隆地方法院民事判決               98年度訴字第180號
原      告  丙○○  彰化縣芬園.
            乙○○  臺中市○○.
            丁○○  臺中縣大雅.
兼  上三人
訴訟代理人  庚○○
被      告  甲○○
            己○○
            戊○○
上列當事人間請求返還房屋事件，本院於民國98年8月25日言詞
辯論終結，判決如下：
    主      文
被告甲○○應將坐落基隆市○○區○○段八之一地號土地上所占
用之如附圖二編號A所示、面積零點二平方公尺及基隆市○○區
○○段八地號土地上所占用之如附圖二編號B所示、面積二十六
平方公尺之地上物即門牌號碼基隆市○○區○○路25號房屋拆除
，並將上開所占用之土地返還原告丙○○。
被告甲○○應自民國九十七年五月十五日起至返還如附圖二編號
A、B所示土地之日止，按月給付原告丙○○新臺幣貳仟陸佰伍拾
伍元。
被告甲○○應將坐落基隆市○○區○○段八之二地號土地上所占
用之如附圖二編號C所示、面積零點一平方公尺之地上物即門牌
號碼基隆市○○區○○路25號房屋拆除，並將上開所占用之土地
返還原告庚○○。
被告甲○○應自民國九十七年五月十五日起至返還如附圖二編號
C所 示土地之日止，按月給付原告庚○○新臺幣拾元。
被告甲○○應將坐落基隆市○○區○○段九地號土地上所占用之
如附圖二編號D、面積十平方公尺及基隆市○○區○○段九之一
地號土地上所占用之如附圖二編號E所示、面積一平方公尺之地
上物即門牌號碼基隆市○○區○○路25號房屋拆除，並將上開所
占用之土地返還原告乙○○、丁○○。
被告甲○○應自民國九十七年五月十五日起至返還如附圖二編號
D 、E 所示土地之日止，按月給付原告乙○○、丁○○新臺幣肆
佰壹拾壹元。
原告其餘之訴駁回。
訴訟費用新臺幣壹萬柒仟貳佰參拾陸元由被告甲○○負擔。
本判決第一項於原告丙○○以新臺幣肆拾捌萬元為被告甲○○供
擔保後，得為假執行。
本判決第二項於原告丙○○按月以新臺幣捌佰捌拾伍元為被告甲○○供擔保後，得為假執行。
本判決第三項於原告庚○○以新臺幣壹仟玖佰元為被告甲○○供
擔保後，得為假執行。
本判決第四項於原告庚○○按月以新臺幣肆元為被告甲○○供擔
保後，得為假執行。
本判決第五項於原告乙○○、丁○○以新臺幣柒萬元為被告甲○○供擔保後，得為假執行。
本判決第六項於原告乙○○、丁○○按月以新臺幣壹佰參拾柒元
為被告甲○○供擔保後，得為假執行。
原告其餘假執行之聲請均駁回。
    事實及理由
壹、程序方面
一、按訴狀送達後，原告不得將原訴變更或追加他訴，但請求之
    基礎事實同一者、擴張或減縮應受判決事項之聲明者，不在
    此限，觀諸民事訴訟法第255條第1項第2款、第3款規定甚明
    。經查本件原告訴之聲明第一項原為：（一）被告應將坐落
    基隆市○○區○○段（下稱系爭地段）8-1地號土地上所占
    用之如附圖一所示紅色部分、面積1平方公尺及系爭地段8
    地號土地上所占用之如附圖一所示紅色部分、面積26平方公
    尺之地上物拆除，並將上開所占用之土地返還原告丙○○；
    暨自民國97年5月15日起至返還土地之日止，按月給付原告
    丙○○新臺幣（下同）2,763元。（二）被告應將坐落系爭
    地段8-2地號土地上如附圖一所示黑色部分、面積1平方公尺
    之地上物拆除，並將上開所占用之土地返還原告庚○○；暨
    自97年5月15日起至返還土地之日止，按月給付原告庚○○1
    01元。（三）被告應將坐落系爭地段9地號土地上所占用之
    如附圖一所示黃色部分、面積15平方公尺及系爭地段9-1地
    號土地上所占用之如附圖一所示黃色部分、面積3平方公尺
    之地上物拆除，並將上開所占用之土地返還原告乙○○、丁○○；暨自97年5月15日起至返還土地之日止，按月給付原
    告乙○○、丁○○2,171元。嗣經實測確認被告所占用之土
    地地號及其面積後，於98年8月25日以民事準備狀將訴之聲
    明第一項按實測地號及面積變更為：（一）被告應將坐落系
    爭地段8-1地號土地上所占用之如附圖二編號A所示、面積
    0.2平方公尺及系爭地段8地號土地上所占用之如附圖二編號
    B所示、面積26平方公尺之地上物拆除，並將上開所占用之
    土地返還原告丙○○；暨自97年5月15日起至返還土地之日
    止，按月給付原告丙○○2,655元。（二）被告應將坐落系
    爭地段8-2地號土地上所占用之如附圖二編號C所示、面積
    0.1平方公尺之地上物拆除，並將上開所占用之土地返還原
    告庚○○；暨自97年5月15日起至返還土地之日止，按月給
    付原告庚○○10元。（三）被告應將坐落系爭地段9地號土
    地上所占用之如附圖二編號D、面積10平方公尺及系爭地段
    9-1地號土地上所占用之如附圖二編號E所示、面積1平方公
    尺之地上物拆除，並將上開所占用之土地返還原告乙○○、
    丁○○；暨自97年5月15日起至返還土地之日止，按月給付
    原告乙○○、丁○○1,306元，核屬減縮應受判決事項之聲
    明，且其請求之基礎事實同一，是依前揭規定，其所為訴之
    變更應予准許。
二、被告己○○、戊○○經本院合法通知，均未於言詞辯論期日
    到場，查均無民事訴訟法第386 條所列各款情形，爰依原告
    之聲請，由其一造辯論而為判決。
貳、實體方面
一、原告主張：
(一)系爭地段8-1、8地號土地均為原告丙○○所有，詎被告甲○○、己○○、戊○○所有之基隆市○○區○○路25號房屋（
    下稱系爭房屋）無合法權源而無權占有系爭地段8- 1、8地
    號土地如附圖二所示A、B部分、面積分別為0.2、26平方公
    尺；又系爭地段8-2地號土地為原告庚○○所有，詎被告3人
    所有之系爭房屋無合法權源而無權占有系爭地段8-2地號土
    地如附圖二所示C部分、面積0.1平方公尺；又系爭地段9、
    9-1地號土地為原告乙○○、丁○○所共有 (系爭地段9地號
    土地，原告丁○○應有部分205分之77、原告乙○○應有部
    分205分之128；系爭地段9-1地號土地，原告丁○○應有部
    分83分之38、原告乙○○應有部分83分之45)，詎被告3 人
    所有之系爭房屋無合法權源而無權占有系爭地段9、9地號土
    地如附圖二所示D、E部分、面積分別為10、1平方公尺。經
    原告4人請求拆除系爭房屋後返還上開占用之土地，惟被告3
    人均置之不理，爰依民法第767條規定，請求被告3人將所占
    用之原告所有系爭地段如附圖所示A、B、C、D、E部分所示
    土地之系爭房屋拆除，並將上開所占用之土地分別返還原告
    。
(二)又被告3人所有之系爭房屋各自無權占有原告4人所有之如附
    圖二所示A、B、C、D、E所示之土地，致原告4 人無法使用
    此部分遭占用之土地，原告4人自得依民法侵權行為及不當
    得利之規定，向被告請求返還相當於租金之利益，即被告3
    人應自97年5月15日起至返還土地之日止，按月給付：原告
    丙○○2,655元（計算式：附圖二A、B所示之土地面積合計
    26.2平方公尺×公告地價15,200元×80%×10%（土地法第
    105條準用同法第97條）÷12＝2,655元）；給付原告庚○○
    10元（計算式：附圖二C所示之土地面積合計0.1平方公尺×
    公告地價15,200元×80%×10%（土地法第105條準用同法第
    97條）÷12＝10元）；給付原告乙○○、丁○○1,306元（
    計算式：附圖二D所示之土地面積10平方公尺×公告地價17,
    500元×80%×10%（土地法第105條準用同法第97條）÷12＝
    1,166元；附圖二E所示之土地面積1平方公尺×公告地價21,
    066元×80%×10%（土地法第105條準用同法第97條）÷12＝
    140元；1,166元＋140元＝1,306元）。
(三)併聲明：1、被告應將坐落系爭地段8-1地號土地上所占用之
    如附圖二編號A所示、面積0.2平方公尺及系爭地段8地號土
    地上所占用之如附圖二編號B所示、面積26平方公尺之地上
    物即門牌號碼基隆市○○區○○路25號房屋拆除，並將上開
    所占用之土地返還原告丙○○；暨自97年5月15日起至返還
    土地之日止，按月給付原告丙○○2,655元。2、被告應將坐
    落系爭地段8-2地號土地上所占用之如附圖二編號C所示、面
    積0.1平方公尺之地上物即門牌號碼基隆市○○區○○路25
    號房屋拆除，並將上開所占用之土地返還原告庚○○；暨自
    97年5月15日起至返還土地之日止，按月給付原告庚○○10
    元。3、被告應將坐落系爭地段9地號土地上所占用之如附圖
    二編號D、面積10平方公尺及系爭地段9-1 地號土地上所占
    用之如附圖二編號E所示、面積1平方公尺之地上物即門牌號
    碼基隆市○○區○○路25號房屋拆除，並將上開所占用之土
    地返還原告乙○○、丁○○；暨自97年5 月15日起至返還土
    地之日止，按月給付原告乙○○、丁○○1,306元。4、願供
    擔保請准聲請宣告假執行。
二、被告己○○、戊○○均未於言詞辯論期日到場，亦均未提出
    書狀為任何聲明或陳述。至被告甲○○對於原告主張之事實
    並無爭執，僅以願向原告購買無權占有之土地等語置辯。
三、被告甲○○之部分：
(一)原告4人主張系爭地段8-1、8地號土地之所有權人為丙○○
    、系爭地段8-2地號土地之所有權人為庚○○、系爭地段9、
    9-1地號土地為乙○○、丁○○共有，被告甲○○所有系爭
    房屋，無正當權源而無權占用原告所有系爭地段如附圖二A
    、B、C、D、E所示之土地之事實，業據提出系爭地段土地登
    記謄本、戶籍謄本為證，且經本院於98年6月24日會同基隆
    市安樂地政事務所前往現場勘驗，並請基隆市安樂地政事務
    所按原告庚○○及被告甲○○所共認之被告占用範圍繪製複
    丈成果圖送院，經測量結果系爭房屋確係占用原告4人所有
    系爭地段如附圖二A、B、C、D、E所示土地，占用面積各為0
    .2、26、0.1、10、1平方公尺，有本院98年6月24日勘驗測
    量筆錄及基隆市安樂地政事務所98年6月30日基安地所二字
    第0980005715號函附之複丈成果圖等件在卷可稽，被告甲○○對此並不爭執，自堪信原告4人此部分之主張為真實。
(二)按所有人對於無權占有或侵奪其所有物者，得請求返還之；
    對於妨害其所有權者，得請求除去之，民法第767條前段、
    中段分別定有明文。本件系爭房屋雖於36年即已存在，惟經
    被告甲○○於71年間向前手購入居住後已重新翻修，此為被
    告甲○○所自認，已可認被告甲○○為系爭房屋之原始起造
    人，則爭房屋雖未經辦理保存登記，然無礙於被告甲○○對
    於系爭房屋具有所有權而具有拆除權能。從而，被告甲○○
    所有之系爭房屋無正當權源而無權占有原告4人所有系爭地
    段如附圖二A、B、C、D、E所示土地，原告4人本於所有權之
    作用，請求被告甲○○將如附圖二A、B、C、D、E所示土地
    上之系爭房屋拆除後，將上開所占用土地分別返還原告，為
    有理由，應予准許。
(三)請求給付相當於租金之不當得利部分：
 1、按不當得利之受領人，除返還其所受之利益外，如本於該利
    益更有所取得，並應返還。但依其利益之性質或其他情形不
    能返還者，應償還其價額，民法第181條定有明文。所謂「
    依其利益之性質不能返還者」，係指原物之用益，如利用耕
    牛犁田，為受領人服勞務，均屬之；而「依其他情形不能返
    還者」，如原物業已毀損或滅失固屬之，如因法律之禁止規
    定而不能返還者，亦應包括在內，以資公允，最高法院85年
    度臺上字第2970號判決可資參照。是無權占有他人土地者，
    應給付相當於租金之金額者，係因其受有原物用益之利益，
    而該利益依其性質無法返還，其利益之價額相當於租金之金
    額。
 2、本件原告周幼胡所有系爭房屋無權占有原告4人所有系爭地
    段如附圖二A、B、C、D、E所示土地，占用面積各為0.2、26
    、0.1、10、1平方公尺，已如前述，是原告4人所受之損害
    為無法使用上開遭占用部分之土地，被告甲○○所受利益為
    得就上開占用部分之土地為使用收益，兩者均基於被告周幼
    胡侵奪上開占有部分土地之事實，故原告4人所受損害與被
    告甲○○所得利益間具有直接因果關係，應堪認定，從而原
    告4人依不當得利之法律關係請求被告甲○○償還相當於租
    金之利益，為有理由。
 3、至計算相當於土地租金之不當得利金額，按城市地方房屋之
    租金，以不超過土地及其建築物申報總價年息百分之十為限
    ，前開規定，於租用基地建築房屋準用之，土地法第97條第
    1項、第105分別定有明文；而土地價額，依土地法施行法第
    25條規定，係指法定地價，所謂法定地價者，依土地法第14
    8條規定，係土地所有權人依土地法所申報之地價。本件原
    告丙○○所有之系爭地段8-1、8地號土地及原告庚○○所有
    之系爭地段8-2地號土地於96年1月之申報地價均為每平方公
    尺15,200元；原告乙○○、丁○○共有之系爭地段9、9-1地
    號土地於96年1月之申報地價分別為每平方公尺5,600元、5,
    672元 (原告誤載為17,500元、21,066元)。另土地法第97條
    第1項之所謂年息百分之十為限，乃指租金之最高限額而言
    ，並非必須照申報價額年息百分之十計算之，尚須斟酌基地
    之位置，工商繁榮程度、使用人利用基地之經濟價值、所受
    利益，彼等關係及社會感情等情事，以為決定，最高法院68
    年臺上字第371號判例可資參照。本院審酌系爭土地雖處於
    經濟繁榮之地段，然巷道狹窄、發展有限，認以申報地價年
    息百分之八計算月損害金較為相當，依此計算被告甲○○使
    用系爭地段8-1、8地號土地之月租金利益為2,655元（計算
    式：附圖二A、B所示之土地面積合計26.2平方公尺×申報地
    價15,200元×8%÷12＝2,655元，元以下4捨5入，以下亦同
    ）；使用系爭地段8-2地號土地之月租金利益為10元（計算
    式：附圖二C所示之土地面積合計0.1平方公尺×申報地價15
    ,200 元×8%÷12＝10元）；使用系爭地段9、9-1地號土地
    之月租金利益為411元（計算式：附圖二D所示之土地面積10
    平方公尺×申報地價5,600元×8%÷12＝373元、附圖二E所
    示之土地面積1平方公尺×申報地價5,672元×8%÷12＝38元
    ，以上合計411元）。綜上，原告4人請求被告甲○○應自97
    年5月15日起至返還土地之日止，按月給付原告丙○○2,655
    元、給付原告庚○○10元、給付原告乙○○、丁○○411元
    ，為有理由，應予准許，逾越此範圍之主張，為無理由，應
    予駁回。
 4、原告4人依不當得利之法律關係請求被告甲○○仁返還相當
    於租金之利益，既經准許，其另以侵權行為之法律關係請求
    賠償損害，即無再予審究的必要，併此敘明。
四、被告己○○、戊○○部分：
(一)原告併以被告己○○、戊○○為被告而主張己○○、戊○○
    亦應將其無權占有原告所有系爭地段如附圖二所示之A、B、
    C、D、E所示土地之系爭房屋拆除，並將上開占用部分返還
    原告。
(二)惟按「受僱人、學徒或基於其他類似之關係，受他人之指示
    ，而對於物有管領力者，僅該他人為占有人。」民法第942
    條定有明文。該條立法理由略以：「民法上之占有，以占有
    人是否親自占有為區分標準，可分為自己占有與輔助占有。
    凡占有人親自對於其物為事實上之管領者謂之自己占有；反
    之，對於其物，係基於特並之從屬關係，受他人只是而為占
    有者，謂之輔助占有。」又所謂輔助占有人，重在其對物之
    管領，係受他人之指示，至是否受他人之指示，仍應自其內
    部關係觀之，所謂內部關係，即民法第942條所指受僱人、
    學徒或其他類似關係（最高法院65年臺抗字第163號判例要
    旨參照）。復按請求返還所有物之訴，應以現在占有該物之
    人為被告，而民法第767條所謂占有，係指同法第940條之直
    接占有及第941條之間接占有而言，並不包括第942條所定輔
    助占有及倫理上之同居人。因此對於該物有管領力者，依民
    法第942條規定，應僅該他人為占有人，是以如一併請求占
    有輔助人遷讓返還所有物，即非正當（最高法院82年臺上字
    第3057號判決要旨參照）。
(三)經查，系爭房屋係被告甲○○向前手購入後重新翻修重健而
    為系爭房屋之原始起造人，此為被告甲○○所自認，且系爭
    房屋因未辦理保存登記，故應以系爭房屋之原始起造人即被
    告甲○○為所有權人，被告己○○、戊○○並非系爭房屋之
    所有權人。又被告己○○、戊○○分別為被告甲○○之配偶
    、子，與被告甲○○間屬家長家屬關係，被告己○○、戊○○縱有居住於系爭房屋內之事實，然社會觀念上並不認為其
    為依自己意思獨立之事實支配者，由內部關係應認為其為被
    告甲○○之占有輔助人，原告僅請求被告甲○○拆屋還地及
    不當得利已足（本件僅被告甲○○為占有人，本判決上開命
    被告甲○○拆除系爭房屋、返還土地之內容，效力即分別及
    於占有輔助人之被告己○○、戊○○，亦當然涵蓋渠2人遷
    出之給付內容），原告一併請求被告己○○、戊○○拆除系
    爭房屋返還土地及給付不當得利、侵權行為，即非有據，原
    告此部分之請求，應予駁回。
五、本件原告4 人陳明願供擔保請准宣告假執行，於原告4 人勝
    訴部分，核無不合，爰各酌定擔保金額准許之。至原告4 人
    敗訴部分，其假執行之聲請已失所附麗，應予駁回。
六、據上論結，原告之訴為一部有理由、一部無理由，依民事訴
    訟法第385條第1項前段、第79條、第87條第1項、第390條第
    2 項，判決如主文。
中    華    民    國    98    年    9     月    15    日
                  民事庭法  官  徐世禎
以上正本係照原本作成。
對於本件判決如有不服，應於收受送達後20日內向本院提出上訴
書狀，敘述上訴之理由，上訴於臺灣高等法院，並按他造當事人
之人數附具繕本。
中    華    民    國    98    年    9     月    15    日
                        書記官  周素秋


司法院資訊處製作；財團法人民間司法改革基金會備份。
